【裁判字號】    89,訴,213
【裁判日期】    890921
【裁判案由】    重利
【裁判全文】
臺灣高雄地方法院刑事判決                          八十九年度訴字第二一三號
    公  訴  人  臺灣高雄地方法院檢察署檢察官
    被      告  甲○○
右列被告因重利案件，經檢察官提起公訴（八十八年度偵字第二二五三三號），本院
判決如左：
    主  文
甲○○乘他人急迫，貸以金錢，而取得與原本顯不相當之重利為常業，累犯，處有期
徒刑壹年陸月。
扣案行動電話柒支，收訖與取消印章各壹枚，空白本票柒本，七、八月份廣告統計表
貳張，帳冊伍本，名片肆盒，及營業現金新台幣拾肆萬參仟元，均沒收。
    事  實
一、甲○○前曾於民國八十三年間因妨害自由案，經臺灣板橋地方法院判處有期徒刑
    三月確定，甫於八十七年八月九日執行完畢，猶不知悔改，復基於常業之犯意，
    自八十八年六月中旬起，先在台灣新聞報、經濟日報等報紙刊登「急錢請洽、利
    息公道」之分類廣告，並以（０七）0000000號為聯絡電話，供急迫、輕
    率或無經驗之不特定多數人借款。每借新台幣（下同）一萬元，以十天為一期，
    利息二千元預扣，實拿八千元，利息約相當於年息百分之七百二十，並要貸借者
    留下證件或土地建物權狀，並簽下借款額二倍之本票供作擔保，而取得與原本顯
    不相當之重利，並以之為常業，而以此方式經營地下錢莊。嗣於八十八年九月七
    日下午一時三十分許，在高雄市三民區○○○路二五四號五樓其營業地點，為憲
    兵單位查獲上情，並扣得借貸資料七十五份（內共含身分證七十三張、本票八十
    六張、支票四張、土地權狀原本四張、影本十二張，建物權狀原本二張、影本八
    張，戶口名簿三本、借書證一張、戶籍謄本二張、護照一本），及其所有之行動
    電話七支，收訖與取消印章各一枚，空白本票七本，七、八月份廣告統計表二張
    ，帳冊五本，名片四盒及營業現金十四萬三千元等物。
二、案經高雄市憲兵隊報請臺灣高雄地方法院檢察署檢察官偵查起訴。
    理  由
一、訊據被告甲○○矢口否認右揭犯行，辯稱：伊係頂罪之人，實際經營者係乙○○
    ，當初乙○○叫伊頂罪，約定要為伊聘請律師，事後再給伊五十萬元，後因乙○
    ○未能履約，伊始供出實情等語。惟查，右開犯罪事實，業據被告甲○○於警訊
    及偵查中均自白不諱，復有並有如事實欄所列之物扣案可佐，而被告所提出之惟
    一證人乙○○，經本院依職權傳拘無著，有戶籍資料、送達回證及台灣屏東地方
    法院檢察署八十九年七月十八日屏檢玲謙字第一四九四○號函各一件附卷可稽，
    本院即無從加以審訊調查，是被告上開辯稱其係頂罪乙節即無法證明，實難採信
    。按刑法第三百四十四條重利罪成立之要件為（一）乘人急迫、輕率或無經驗，
    貸以金錢或其他物品，（二）取得與原本顯不相當之重利。在第一條件，係指明
    知他人出於急迫、輕率或無經驗，而利用機會故為貸與，在第二條件，係指就原
    本、利率、時期核算及參酌當地之經濟狀況，較之一般債務之利息，顯有特殊之
    超額者而言（最高法院二十七年上字第五二０號判例參照）。次按常業犯，只須
    有賴某種職業為業之意思，而有事實之表現為已足，不以藉犯罪為唯一生存者為
    必要，縱令有其他職業，亦無礙其成立（最高法院八十二年度第一次刑事庭會議
    參照）。本案被告甲○○自八十八年六月中旬起即連續在報紙刊登貸款廣告，乘
    人急需用款之際，貸與款項，獲取顯不相當之重利，其既以刊登報紙之方式放高
    利貸，顯有賴此為業，有常業之犯意甚明。而其所借出之款項，以一萬元十天收
    二千元之利息計算，約為年息百分之七百二十，為法定最高年息百分之二十之三
    十六倍，徵諸目前經濟狀況，社會金融行情及民間借貸情形，顯屬重利，且被告
    明知被害人等係因急迫而向其借貸，一俟他人告貸即藉以博取重利，揆諸上開說
    明，其事證明確，犯行足堪認定。
二、核被告所為，係犯刑法第三百四十五條之常業重利罪。被告前曾於八十三年間因
    妨害自由案，經臺灣板橋地方法院判處有期徒刑三月確定，而於八十七年八月九
    日執行完畢，有臺灣高雄地方法院檢察署刑案資料查註紀錄及臺灣高等法院被告
    全國前案紀錄表附卷可稽，其前受有期徒刑執行完畢，於五年內再犯本件最重本
    刑為有期徒刑以上之罪，為累犯，應依刑法第四十七條規定加重其刑。審酌被告
    係乘人急迫急需用錢之際，收取高額利息，嚴重擾亂金融秩序及社會善良風氣，
    其犯罪動機、目的、手段、所生危害、經營時間、規模，及犯罪後態度等一切情
    狀，爰量處如主文所示之刑，以資懲儆。扣案行動電話七支，收訖與取消印章各
    一枚，空白本票七本，七、八月份廣告統計表二張，帳冊五本，名片四盒及營業
    現金十四萬三千元，係被告所有，供犯罪所用或預備之物，應併予宣告沒收；至
    另扣案之借貸資料七十五份（內共含身分證七十三張、本票八十六張、支票四張
    、土地權狀原本四張、影本十二張，建物權狀原本二張、影本八張，戶口名簿三
    本、借書證一張、戶籍謄本二張、護照一本），係借款人證明身分或供擔保之物
    ，既非被告所有，依法不得宣告沒收，附此敘明。
三、據上論斷，應依刑事訴訟法第二百九十九條第一項前段，刑法第三百四十五條、
    第四十七條、第三十八條第一項第二款，罰金罰鍰提高標準條例第一條前段，判
    決如主文。
中      華      民      國      八十九      年      九    月  二十一    日
                                  臺灣高雄地方法院刑事第二庭
                                      法  官    劉建利
右正本證明與原本無異。
如不服本判決，應於判決送達後十日內，向本院提出上訴狀。
                                      書記官    洪生輝
中      華      民      國      八十九      年      九    月  二十二    日
附錄論罪科刑法條：刑法第三百四十五條。
以犯前條之罪為常業者，處五年以下有期徒刑，得併科三千元以下罰金。


司法院資訊處製作；財團法人民間司法改革基金會備份。
